ACORDAO-COMPLETO-2395144

ACÓRDÃO 1082/2020 ATA 4/2020 - SEGUNDA CÂMARA

VISTOS, relatados e discutidos estes autos de aposentadoria deferida em favor de Elson Bernardinelli pela Gerência Executiva do Instituto Nacional do Seguro Social em São José do Rio Preto – SP;
ACORDAM os Ministros do Tribunal de Contas da União, reunidos em Sessão da 2ª Câmara, nos termos do art. 71, III e IX, da Constituição de 1988, dos arts. 1º, V, 39, II, e 45 da Lei nº  8.443, de 1992, e dos arts. 260, § 1º, e 262, § 2º, do RITCU, ante as razões expostas pelo Relator, em:
9.1. considerar ilegal o ato inicial de aposentadoria em favor de Elson Bernardinelli (à Peça 15 sob o nº 10263187-04-2011-000054-0) , negando-lhe o respectivo registro;
9.2. dispensar o ressarcimento das quantias percebidas indevidamente, mas de boa-fé, em sintonia com a Súmula nº 106 do TCU;
9.3. determinar que, no prazo de 15 (quinze) dias contados da ciência desta deliberação, a Gerência Executiva do Instituto Nacional do Seguro Social em São José do Rio Preto – SP adote as seguintes medidas: 
9.3.1. faça cessar os pagamentos decorrentes do ato ora considerado ilegal, sob pena de responsabilidade solidária da autoridade administrativa omissa, nos termos do art. 71, IX, da Constituição de 1988 e do art. 262, caput, do Regimento Interno do TCU; 
9.3.2. dê ciência do inteiro teor desta deliberação ao interessado, alertando-o de que o efeito suspensivo proveniente da eventual interposição de recurso junto ao TCU não o eximirá da devolução dos valores percebidos indevidamente após a notificação, diante do não provimento do recurso, devendo encaminhar os comprovantes dessa notificação ao TCU no prazo de até 30 (trinta) dias contados da ciência desta deliberação; 
9.3.3. informe o interessado sobre a possibilidade de permanecer aposentado, se optar pelo recolhimento da contribuição previdenciária sob a forma indenizada para o suscitado tempo rural, devendo, contudo, diante da ausência do recolhimento dessa contribuição previdenciária, retornar à atividade para completar o correspondente tempo de contribuição em consonância com as regras atualmente vigentes;
9.3.4. encaminhe a este Tribunal, nos termos do art. 262, § 2º, do Regimento Interno do TCU, o novo ato de concessão da aludida aposentadoria, sem as ilegalidades indicadas nesta deliberação, para que seja submetido à apreciação pelo TCU, na forma do art. 260, caput, do RITCU;
9.3.5. acompanhe o deslinde das decisões judiciais obtidas pelos Auditores da Receita Federal do Brasil (RFB) no bojo dos Mandados de Segurança 35.490, 35.494 e 35.500 em trâmite no Supremo Tribunal Federal (STF) e faça cessar o pagamento do Bônus de Eficiência e Produtividade previsto na Lei nº 13.464, de 2017, em favor de Elson Bernardinelli, no prazo de 30 (trinta) dias contados da eventual desconstituição dessas decisões judiciais, por se tratar de parcela pro labore faciendo expressamente excluída da base de cálculo da correspondente contribuição previdenciária ora percebida em dissonância, assim, com o art. 40, caput e §§ 1º, 3º, 4º e 18, da Constituição de 1988, devendo informar o TCU sobre o efetivo cumprimento dessa medida ao final do referido prazo; e
	9.4. determinar que a Sefip arquive o presente processo, sem prejuízo de promover o monitoramento da determinação proferida pelo item 9.3 deste Acórdão, representando ao TCU, se necessário.

Aposentadoria deferida em favor de Elson Bernardinelli pela Gerência Executiva do Instituto Nacional do Seguro Social em São José do Rio Preto/SP.

Segunda Câmara

Gerência Executiva do Instituto Nacional do Seguro Social em São José do Rio Preto - SP.

3. Interessado: Elson Bernardinelli (CPF XXX.326.448-XX).

13.1. Ministros presentes: Ana Arraes (Presidente), Aroldo Cedraz e Raimundo Carreiro.
13.2. Ministro-Substituto convocado: Augusto Sherman Cavalcanti.
13.3. Ministro-Substituto presente: André Luís de Carvalho (Relator).

ANDRÉ DE CARVALHO

Trata-se de aposentadoria deferida em favor de Elson Bernardinelli pela Gerência Executiva do Instituto Nacional do Seguro Social em São José do Rio Preto – SP.
2.	Após a análise final do feito, o auditor federal da Sefip lançou o seu parecer conclusivo à Peça 17, com a anuência, por delegação de competência, do diretor da unidade técnica (Peça 18) , nos seguintes termos:
	“ (...) 2. O ato foi submetido, para fim de registro, à apreciação do Tribunal de Contas da União (TCU) , de acordo com o art. 71, inciso III, da Constituição Federal. O cadastramento e a disponibilização ao TCU ocorreram por intermédio do Sistema de Apreciação e Registro de Atos de Admissão e Concessões, na forma dos arts. 2º, caput e incisos I a VI, e 4º, caput, da Instrução Normativa - TCU 78/2018.
	Exame técnico
	Encaminhamentos anteriores
	3. Às peças 3 e 6, constam oitivas expedidas ao interessado, a fim de que esclarecesse tempo de contribuição averbado e rubrica salarial percebida. As defesas foram apresentadas às peças 5 e 11.
	4. Destarte, os autos estão aptos a ser instruídos no mérito. 
	Exame das constatações
	5. Em análise do ato objeto destes autos, verifica-se que o interessado foi inativado em 09/06/1998, com proventos integrais, computados mais de 35 anos de tempo de atividade (considerando o tempo rural averbado) .
	6. Em relação ao contracheque à peça 12 e em cotejo com a tabela salarial à peça 13, não se verifica irregularidade nos proventos pagos, exceto em relação a rubrica “bônus de eficiência”.
	7. Neste ponto, existe notória lide judicial sobre a questão no âmbito do STF, ante o fato de esta Corte entender que o referido pagamento, dissociado da respectiva contribuição previdenciária, seria irregular. Diante disso, existem várias decisões liminares, exaradas em sede de Mandado de Segurança, garantindo a continuidade do pagamento até a decisão de mérito por parte do STF (peça 14, pg. 9-19) . Neste sentido, citam-se os MS 35.490 e 35.494, de relatoria do Ministro Alexandre de Moraes.
	8. Nestes termos, caberá proposta de aplicação, por analogia, do entendimento sedimentado por meio do Acórdão 631/2018-TCU-Plenário, relator Ministro-substituto André de Carvalho, ante a situação presente possuir a mesma natureza daquela tratada no decisum em menção, cujo sumário foi vazado nos seguintes termos 
	‘Sumário: PESSOAL. APOSENTADORIA. BÔNUS DE EFICIÊNCIA E PRODUTIVIDADE. PARCELA SUPOSTAMENTE ISENTA DA CORRESPONDENTE CONTRIBUIÇÃO PREVIDENCIÁRIA. IRREGULARIDADE SUPERVENIENTE AO INÍCIO DA VIGÊNCIA DOS ALUDIDOS ATOS. RECENTE DECISÃO DO STF COM EFICÁCIA SOBRE A PRESENTE ATUAÇÃO DO TCU. LEGALIDADE. CONCESSÃO DO RESPECTIVO REGISTRO. ARQUIVAMENTO SEM PREJUÍZO DO ADEQUADO ACOMPANHAMENTO SOBRE A ALUDIDA DECISÃO DO STF.’
	9. No que tange a averbação de tempo rural, à peça 5, o interessado informa que o referido período foi devidamente reconhecido pelo INSS (peça 5, pgs. 5-6) . No que tange ao devido recolhimento previdenciário, conforme disposto na Súmula 268 TCU, o inativo alega que, quando o referido período foi reconhecido, não existia essa exigência legal. 
	10. Na verdade, a obrigatoriedade do recolhimento da contribuição previdenciária deriva da própria Constituição Federal, em seu artigo 202, §2º, na redação original, ou o atual artigo 201, §9º. Tal circunstância tem sido reiteradamente afirmada tanto pelo STF (MS 33.482/DF) quanto pelo TCU (Acórdão 4216/2017-TCU-Primeira Câmara, de relatoria do Ministro Benjamin Zymler, além da própria Súmula 268 TCU) .
	11. Considerando que a vigência da aposentadoria do inativo é posterior à edição da CF88 (mais precisamente 9/6/1998) , o recolhimento de contribuição previdenciária já era requisito necessário para a averbação de tempo rural quando de sua aposentação. Assim, seu argumento não merece prosperar. 
	Conclusão
	12. Destarte, caberá proposta de apreciação do ato pela ilegalidade, em virtude da ausência de recolhimento da contribuição previdenciária relativa ao tempo rural averbado.
	Proposta de encaminhamento
	13. Ante o exposto, propõe-se:
	a) considerar ilegal e recusar registro ao ato de concessão de aposentadoria abaixo nominado, com base nos arts. 71, inciso III, da Constituição Federal, 1º, inciso V, e 39, inciso II, da Lei 8.443/1992 e 260, § 1º, do Regimento Interno do Tribunal de Contas da União (TCU) ;
- Elson Bernardinelli, CPF XXX.326.448-XX, ato número 10263187-04-2011-000054-0 (inicial) .
	b) dispensar a devolução dos valores indevidamente recebidos até a data da ciência da Gerência Executiva do INSS - São José do Rio Preto/SP - INSS/MPS do Acórdão que vier a ser proferido, com base no Enunciado 106 da Súmula da Jurisprudência do TCU;
	c) esclarecer ao interessado que, no caso de não provimento de recurso eventualmente interposto junto ao TCU, deverão ser repostos os valores recebidos após a ciência do acórdão;
	d) determinar à Gerência Executiva do INSS - São José do Rio Preto/SP - INSS/MPS, com base no art. 45 da Lei 8.443/1992, que:
	d.1) faça cessar os pagamentos decorrentes do ato impugnado, comunicando ao TCU, no prazo de quinze dias, as providências adotadas, nos termos dos art. 262, caput, do Regimento Interno do TCU, 8º, caput, da Resolução - TCU 206/2007;
	d.2) cadastre novo ato, livre da irregularidade apontada, submetendo-o ao TCU no prazo de trinta dias, nos termos dos arts. 262, § 2º, do Regimento Interno do TCU e 19, § 3º, da Instrução Normativa - TCU 78/2018; 
	d.3) informe ao interessado o teor do Acórdão que vier a ser prolatado, encaminhando ao TCU, no prazo de trinta dias, comprovante da data de ciência pelo interessado, nos termos do art. 4º, § 3º, da Resolução - TCU 170/2004.”
3.	Enfim, por intermédio do Exmo. Sr. Procurador Júlio Marcelo de Oliveira, o MPTCU anuiu, em cota singela (Peça 19) , à aludida proposta da unidade técnica.
 
	É o Relatório.

não há.

Procurador Júlio Marcelo de Oliveira.

PESSOAL. APOSENTADORIA. AVERBAÇÃO DE TEMPO RURAL SEM O CORRESPONDENTE RECOLHIMENTO PREVIDENCIÁRIO. AUSÊNCIA DE MANIFESTAÇÃO, NO PRESENTE MOMENTO, SOBRE A EVENTUAL ILEGALIDADE INERENTE À PERCEPÇÃO DO BÔNUS DE EFICIÊNCIA PREVISTO NA LEI Nº 13.464, DE 2017, EM RESPEITO À DECISÃO SUSPENSIVA PROFERIDA NO BOJO DAS DECISÕES DO STF NOS MS 35.490, MS 35.494 E MS 35.500. ILEGALIDADE. NEGATIVA DE REGISTRO. DETERMINAÇÕES.

APOSENTADORIA (APOS)

Secretaria de Fiscalização de Pessoal (Sefip).

Trata-se de aposentadoria deferida em favor de Elson Bernardinelli pela Gerência Executiva do Instituto Nacional do Seguro Social em São José do Rio Preto – SP sob as seguintes condições:
	Peça
	Nascimento 
	Idade atual
	Tipo de Ato e de Aposentadoria
	Vigência
	Entrada no TCU

	15
	27/1/1953
	67 anos
	 Inicial – aposentadoria voluntária com proventos integrais
	9/6/1998
	16/11/2011

2.	Como visto, a Sefip anotou, em suma, a inadequada averbação de 10 anos, 3 meses e 4 dias como tempo de serviço rural sem a comprovação do recolhimento da respectiva contribuição previdenciária, além da indevida percepção do bônus de eficiência instituído pela Lei nº 13.464, de 2017, em desacordo com a jurisprudência do TCU, tendo promovido, contudo, a subsequente oitiva do interessado diante da entrada do correspondente ato há mais de 5 (cinco) anos no TCU, em sintonia com a jurisprudência do STF (v.g.: MS-25.116 e MS-25.403) , e, após ter sido devidamente notificado, o interessado apresentou a sua manifestação às Peças 5 e 11.
3.	Por essa linha, após a análise final do feito, a Sefip assinalou a ilegalidade do aludido ato diante da indevida averbação do tempo rural sem a respectiva contribuição previdenciária, para além de ter anotado, contudo, a eventual prolação de liminares pelo STF no sentido de provisoriamente garantir o pagamento do suscitado bônus de eficiência no bojo do MS 35.490 e MS 35.494, tendo o MPTCU anuído a essa proposta.
4.	Incorporo os pareceres da Sefip e do MPTCU a estas razões de decidir.
5.	Bem se vê, a despeito da manifestação apresentada pelo interessado, que a jurisprudência do STF (v. g.: MS 24.997-8/DF, MS 24.958-7/DF e MS 25.015-1/DF) e a jurisprudência do TCU (v. g.: Súmula nº 278) têm assinalado que o ato de aposentadoria, reforma ou pensão corresponderia a ato complexo e, assim, somente obteria a correspondente perfeição após a apreciação, com o subjacente registro, pelo TCU, não subsistindo, então, a suposta decadência impeditiva sobre a presente apreciação do feito.
6.	De igual sorte, não deve prosperar a manifestação sobre a existência da Certidão de Tempo de Serviço averbada pelo INSS, pois, à época da aposentação, o recolhimento da aludida contribuição previdenciária já se configuraria como requisito necessário para a averbação do aludido tempo rural, ressaltando que a mera emissão da referida certidão não seria suficiente para comprovar a contagem do tempo de serviço (contribuição) , já que essa averbação só poderia ser validamente efetivada a partir do devido recolhimento da aludida contribuição previdenciária.
7.	A averbação do tempo rural sem a respectiva contribuição previdenciária seria, pois, indevida e, por isso, a Sefip assinalou a referida ilegalidade, com a subsequente recusa do registro, destacando, no entanto, que a referida aposentadoria poderá prosperar a partir do subsequente recolhimento da correspondente contribuição previdenciária, sob a forma indenizada, para o respectivo período de atividade rural, nos termos da Súmula nº 268 do TCU.
8.	O TCU deve determinar, desse modo, que o INSS informe o interessado sobre a possibilidade de retornar à atividade até completar a idade para a aposentadoria compulsória, se não recolher, sob a forma indenizada, as contribuições previdenciárias inerentes ao tempo de serviço rural, já que, ante a exclusão desse período, ele contaria com apenas 25 anos de tempo de serviço (contribuição) e esse tempo seria insuficiente para a sua continuidade como aposentado.
9.	De toda sorte, o TCU não deve se manifestar, no presente momento, sobre a eventual ilegalidade inerente à percepção do aludido bônus de eficiência, em respeito à decisão suspensiva proferida pelo Ministro do STF Alexandre de Moraes no bojo do MS 35.490, MS 35.494 e MS 35.500, a despeito de o Acórdão 2000/2017-TCU-Plenário ter assinalado que essa vantagem não deveria integrar os proventos de aposentadoria por se tratar de parcela pro labore faciendo expressamente excluída da base de cálculo da correspondente contribuição previdenciária.
10.	O TCU deve, portanto, considerar ilegal o aludido ato de aposentadoria, para lhe negar o respectivo registro, deixando, contudo, de se manifestar, no presente momento, sobre a eventual ilegalidade na percepção do aludido bônus de eficiência.
Ante o exposto, pugno pela prolação do Acórdão ora submetido a este Colegiado.
TCU, Sala das Sessões, em 18 de fevereiro de 2020.
Ministro-Substituto ANDRÉ LUÍS DE CARVALHO 
Relator